臺灣臺南地方法院民事判決
110年度訴字第1666號
原      告  葉義正  
訴訟代理人  蘇清水律師
            黃聖珮律師
            黃郁庭律師
被      告  裕融企業股份有限公司

法定代理人  嚴陳莉蓮
訴訟代理人  王中昱  
            季佩芃律師
上列當事人間請求第三人異議之訴事件，經本院於民國111年1月
10日言詞辯論終結，判決如下：
    主      文
原告之訴駁回。
訴訟費用由原告負擔。
    事實及理由
壹、程序部分：
　　按原告於判決確定前，得撤回訴之全部或一部，但被告已為
    本案之言詞辯論者，應得其同意；訴之撤回應以書狀為之，
    但於期日，得以言詞向法院或受命法官為之；以言詞所為訴
    之撤回，應記載於筆錄，如他造不在場，應將筆錄送達；訴
    之撤回，被告於期日到場，未為同意與否之表示者，自該期
    日起；其未於期日到場或係以書狀撤回者，自前項筆錄或撤
    回書狀送達之日起，10日內未提出異議者，視為同意撤回，
    民事訴訟法第262條定有明文。查原告起訴時列日盛國際商
    業銀行股份有限公司（下稱日盛銀行）、中國信託商業銀行
    股份有限公司（下稱中國信託銀行）以及玉山商業銀行股份
    有限公司（下稱玉山銀行）為被告，嗣於民國110年12月2日
    具狀撤回對被告中國信託銀行以及玉山銀行之起訴（訴字卷
    第119頁），斯時被告中國信託銀行以及玉山銀行均尚未為
    本案之言詞辯論，原告之撤回自屬適法。嗣原告於111年1月
    10日當庭以書狀及言詞撤回對於被告日盛銀行之起訴（訴字
    卷第149、153至154頁），本院已將撤回之事通知被告日盛
    銀行，日盛銀行於受通知後10日內未提出異議，依前揭規定
    ，視為同意撤回。
貳、實體部分：
一、原告起訴主張：
　㈠坐落於臺南市○區○○段○○○○○○○○○段○000地號土地以及其上門
    牌號碼臺南市○○路0000巷0號房屋（建號：臺南市○區○○段00
    0○號）（以下合稱系爭不動產）為原告所出資購買，並借名
    登記於訴外人葉明憲（110年2月5日死亡）名下，系爭不動
    產實際管理、使用及收益均由原告為之，此除有葉明憲於86
    年5月26日簽立之切結書、原告繳納系爭不動產之稅捐文件
    以及權狀可證，且經本院以109年度訴字第1131號民事判決
    （下稱系爭判決）命葉明憲應將系爭不動產之所有權移轉登
    記給原告，僅因葉明憲現已過世，以及相關行政程序上之問
    題，尚未完成系爭不動產之移轉登記，然此並無礙於系爭不
    動產為原告所有之事實。
　㈡被告以葉明憲為債務人，對系爭不動產聲請強制執行，現由
    本院以110年度司執字第4699號強制執行事件（下稱系爭強
    制執行事件）受理中，侵害原告權益，為此，爰依強制執行
    法第14條以及第15條規定，提起本件訴訟等語，並聲明：
　⒈系爭強制執行事件就系爭不動產所為之強制執行程序，應予
    撤銷。
　⒉被告不得以系爭強制執行事件所依據之執行名義，對系爭不
    動產強制執行。
二、被告則抗辯以：
　㈠葉明憲對於被告尚有2筆債務，債權金額分別為新臺幣（下同
    ）17萬1,637元、26萬元及其利息迄未清償（下稱系爭債務
    ），被告並已取得執行名義，遂聲請強制執行。
　㈡原告所提出之切結書僅提及系爭不動產土地部分，而不包括
    房屋，且葉明憲之簽名與其於華南商業銀行股份有限公司（
    下稱華南銀行）、玉山銀行之貸款申請書上簽名顯有不同。
    若原告保有系爭不動產之權狀，葉明憲如何於105、108年間
    ，以系爭不動產設定抵押權，分別向華南銀行、玉山銀行辦
    理貸款？若原告與葉明憲就系爭不動產存有借名登記之法律
    關係，何以不早向葉明憲終止借名登記，遲至被告聲請查封
    拍賣系爭不動產始主張？
　㈢又借名登記法律關係僅是債權效力，即原告僅得對葉明憲請
    求，並無法以此對抗被告。不動產物權之得喪變更以登記為
    生效的前提，既然原告不是系爭不動產任何一種形式的物權
    人，不論原告與葉明憲之間取得幾份勝訴判決都與本案無關
    。如果原告認為系爭判決無法執行，應該是對葉明憲提起損
    害賠償之訴，而不是將不利益放在其他執行債權人等語。
　㈣聲明：原告之訴駁回。
三、得心證之理由：
　㈠兩造就葉明憲對被告負有系爭債務迄未清償，被告並已取得
    強制執行名義，系爭不動產現登記於葉明憲名下，被告現以
    系爭不動產為執行標的聲請強制執行等情並無爭執，且有被
    告所提出臺灣高雄地方法院109年度司票字第5451、5194號
    民事裁定暨其確定證明書，以及原告所提出系爭不動產登記
    第一類謄本（訴字卷第25至26、93至103頁）為證，並經本
    院依職權調閱系爭強制執行事件卷宗核閱屬實，是此部分事
    實自能先予認定。從而，本案的爭點應為：原告依強制執行
    法第14條、第15條規定提起本案訴訟有無理由？
　㈡原告依強制執行法第14條規定提起本案訴訟無理由：
　⒈按執行名義成立後，如有消滅或妨礙債權人請求之事由發生
    ，債務人得於強制執行程序終結前，向執行法院對債權人提
    起異議之訴。如以裁判為執行名義時，其為異議原因之事實
    發生在前訴訟言詞辯論終結後者，亦得主張之；執行名義無
    確定判決同一之效力者，於執行名義成立前，如有債權不成
    立或消滅或妨礙債權人請求之事由發生，債務人亦得於強制
    執行程序終結前提起異議之訴，強制執行法第14條第1、2項
    分別定有明文。又所謂消滅債權人請求之事由，係指債權人
    就執行名義所示之請求權，全部或一部消滅。所謂妨礙債權
    人請求之事由，則指債權人就執行名義所示之請求權，暫時
    不能行使而言（最高法院104年度台上字第2502號民事判決
    意旨可資參照）。
　⒉查原告與葉明憲之間是否就系爭不動產存有借名登記之法律
    關係，依據債權之相對效力，均對於葉明憲對被告負有系爭
    債務之事實毫無影響，原告雖然於系爭判決中勝訴確定，本
    院判命葉明憲應將系爭不動產所有權移轉登記給原告，此經
    本院依職權調閱系爭判決卷宗核閱無誤，惟被告並非系爭判
    決之當事人，自不受系爭判決效力之拘束，葉明憲自仍對被
    告負有清償系爭債務之義務，原告以其與葉明憲之間就系爭
    不動產存有借名登記關係，因而主張可妨礙被告就系爭債務
    請求葉明憲清償之權利，進而撤銷系爭強制執行事件，以及
    禁止對系爭不動產強制執行，實屬誤會，並無可採。
　㈢原告依強制執行法第15條規定提起本案訴訟無理由：
　⒈按第三人就執行標的物有足以排除強制執行之權利者，得於
    強制執行程序終結前，向執行法院對債權人提起異議之訴，
    強制執行法第15條前段定有明文。該條所謂就執行標的物有
    足以排除強制執行之權利者，係指對於執行標的物有所有權
    、典權、留置權、質權存在情形之一者而言（最高法院  10
    8年度台上字第2550號民事判決意旨可資參照)。次按不動產
    借名登記契約為借名人與出名人間之債權契約，出名人依其
    與借名人間借名登記契約之約定，通常固無管理、使用、收
    益、處分借名財產之權利，然此僅為出名人與借名人間之內
    部約定，其效力不及於第三人。出名人既登記為該不動產之
    所有權人，其將該不動產處分移轉登記予第三人，自屬有權
    處分（最高法院106年度第3次民事庭會議意旨可資參照）。
    若為執行標的之不動產係登記於執行債務人名下，縱令該第
    三人與執行債務人間有借名登記契約關係，惟於第三人依約
    行使請求執行債務人返還該不動產所有權之債權，有結果之
    前，執行標的之不動產所有權人仍為執行債務人，第三人尚
    未取得所有權，自無足以排除強制執行之權利（最高法院10
    2年度台上字第1056號、103年度台上字第2142號民事判決意
    旨可資參照）。又民法第759條所謂因法院之判決，於登記
    前已取得不動產物權者，係指以該判決之宣告足生物權法上
    取得某不動產效果之力，恆有拘束第三人之必要，而對於當
    事人以外之一切第三人亦有效力者而言，惟形成判決始足當
    之，不包含其他判決在內。關於命被上訴人陳某辦理所有權
    移轉登記之確定判決，性質上既非形成判決，尚須上訴人根
    據該確定判決辦畢所有權移轉登記後，始能取得所有權，自
    難謂上訴人於該所有權移轉登記事件判決確定時，即取得系
    爭土地之所有權。嗣後上訴人既迄未辦畢所有權移轉登記，
    則其尚未取得系爭土地之所有權，殊無疑義，是上訴人本於
    所有權請求排除被上訴人楊某等之強制執行，即難認為有理
    由（最高法院65年度台上字第1797號民事判決意旨可資參照
    ）。⒉系爭判決雖認定系爭不動產借用葉明憲名義登記，原
    告與葉明憲間成立借名登記契約，嗣原告終止該借名登記契
    約，而命葉明憲應將系爭不動產所有權移轉登記予原告，已
    如前述，惟系爭判決性質上屬於給付而非形成之訴，原告不
    因此而取得系爭不動產之所有權，尚待登記為所有人後，始
    取得其所有權。根據前述說明，原告與葉明憲間存有借名登
    記關係，原告僅對葉明憲有請求返還系爭不動產之債權而已
    ，在原告未將系爭不動產所有權移轉登記為其所有之前，系
    爭不動產既仍登記為葉明憲所有，原告自無可以排除系爭強
    制執行事件之權利，是原告主張得依強制執行法第15條請求
    撤銷系爭強制執行事件，以及命被告不得對系爭不動產強制
    執行，當無理由。四、綜上所述，原告依強制執行法第14條
    以及第15條規定提起本案訴訟，請求系爭強制執行事件就系
    爭不動產所為之強制執行程序，應予撤銷，以及被告不得以
    系爭強制執行事件所依據之執行名義，對系爭不動產強制執
    行，均無理由，應予駁回。
五、本件事證已臻明確，兩造其餘之攻擊、防禦方法或所提證據
    ，經本院斟酌後，認為均不足以影響本判決之結果，無逐一
    論駁之必要，併此敘明。　　
六、訴訟費用之依據：民事訴訟法第78條。　　　
中　　華　　民　　國　　111 　年　　1 　　月　　27　　日
                  民事第五庭    法  官　廖建瑋  
以上正本係照原本作成。
如對本判決上訴，須於判決送達後20日內向本院提出上訴狀。
如委任律師提起上訴者，應一併繳納上訴審裁判費。
中　　華　　民　　國　　111 　年　　1 　　月　　27　　日
                                書記官　鄭梅君